臺灣高等法院臺南分院刑事判決　　　　100年度上易字第177號
上　訴　人　臺灣嘉義地方法院檢察署檢察官
被　　　告　姚華喜
上列上訴人因被告詐欺案件，不服臺灣嘉義地方法院99年度易字
第816號中華民國100年1月27日第一審判決（起訴案號：臺灣嘉
義地方法院檢察署99年度偵字第8141號），提起上訴，本院判決
如下：
    主  文
原判決撤銷。
姚華喜犯幫助詐欺取財罪，處有期徒刑月，如易科罰金，以新
臺幣壹仟元折算壹日。
    事  實
一、姚華喜依社會一般通念，可預見電話詐騙案件層出不窮，詐
    騙集團多利用人頭電話作為收購人頭帳戶之工具，以逃避追
    緝，若提供電話門號予不相識之人使用，可能遭利用於遂行
    財產犯罪之目的，竟仍基於幫助詐欺取財之不確定故意，要
    求不知情之友人紀渝芳（業經不起訴處分）於民國99年2月4
    日，申請預付卡門號：0000000000號行動電話門號（下稱系
    爭門號）後收受該門號，姚華喜隨即於收受該門號後某時，
    在不詳地點，將系爭門號SIM卡交付予姓名、年籍不詳之詐
    騙集團成員使用，嗣該詐騙集團成員取得系爭門號SIM卡後
    ，即意圖為自己不法之所有，在網路上虛偽刊登欲出售商品
    之訊息，並留下該號碼為聯絡使用，適有附表所示編號一、
    三、四、五、七之曾子傑、郭士楹、林純如、吳佳修、蔡旻
    儒等5人（下稱曾子傑等5人），誤信為真，因而於網路上下
    標購買，且於附表編號一、三、四、五、七所示時間，依對
    方指示匯入如附表所示各該次之金額至蘇國榮所有之臺灣中
    小企銀00000000000號帳戶內（蘇國榮部分另由臺灣屏東地
    方法院檢察署為不起訴處分確定），嗣曾子傑等5人遲未收
    到商品，始知受騙。
二、案經臺灣嘉義地方法院檢察署檢察官自動檢舉偵查起訴。
    理  由
壹、證據能力方面
    按被告以外之人於審判外之陳述，雖不符刑事訴訟法第159
    條之1至第159條之4之規定，而經當事人於審判程序同意作
    為證據，法院審酌該言詞陳述或書面陳述作成時之情況，認
    為適當者，亦得為證據。當事人、代理人或辯護人於法院調
    查證據時，知有第159條第1項不得為證據之情形，而未於言
    詞辯論終結前聲明異議者，視為有前項之同意，刑事訴訟法
    第159條之5定有明文。查本件被告及檢察官於言詞辯論終結
    前，對於後述本院採為認定事實依據之各項言詞及書面供述
    證據，均未就證據能力方面聲明異議，復經本院於審理時逐
    一提示，被告及檢察官均未表示異議，本院審酌該等供述證
    據之取得過程並無瑕疵，與本案待證事實間復具有相當之關
    聯性，以之為本案證據並無不當，自得採為本件認定事實之
    基礎，合先敘明。
貳、實體部分
一、訊據被告姚華喜矢口否認上情，先則辯稱：證人紀渝芳申辦
    系爭門號時，伊雖有其他友人交予伊之0000000000號門號可
    供使用，然該友人有卡債，常有債主會撥打該電話來要債，
    伊才想再申請另個門號，而伊於98年或99年年初因未繳月租
    型門號之通話費，故無法再辦理月租型門號，伊以為不能申
    辦預付卡型門號，因伊曾申辦0000000000號門號予紀渝芳使
    用，遂委請紀渝芳申辦系爭預付卡門號給伊使用。伊雖前後
    申請數支門號，然大部分均由伊兒子蕭晉霖拿去做生意使用
    ，伊僅曾使用0000000000、0000000000等2個門號，但系爭
    門號不知何時遺失云云；於本院則改稱：伊雖有與紀渝芳一
    同去申辦系爭門號，但紀渝芳並未將該門號交給伊，所以
    本件詐騙案件，與伊無涉云云。
二、經查:被害人曾子傑等5人如何於如附表所示時、地遭網拍業
    者虛偽刊登商品出售之訊息，誤以為真，因而下標購買，且
    依指示將款項匯入蘇國榮之上開00000000000號帳戶內而遭
    詐欺取財等情，業據被害人曾子傑等5人於警詢時指述綦詳
    ，並有拍賣網站網頁列印畫面、被害人曾子傑之國泰世華銀
    行客戶交易明細表、郭士楹之臺灣銀行活期儲蓄存款存摺交
    易明細、林純如之郵政自動櫃員機交易明細表、吳佳修之郵
    政自動櫃員機交易明細表、蔡旻儒之合作金庫銀行自動櫃員
    機客戶交易明細單、系爭門號之通聯調閱查詢單，及威寶電
    信股份有限公司函暨系爭門號行動電話預付卡服務申請書各
    1份在卷可按（臺中市政府警察局太平分局卷第11、18、24
    、32、36頁、第38-41頁），足見被害人曾子傑等5人確因不
    明人士以系爭門號作為聯絡工具實行詐騙行為而陷於錯誤，
    匯款至上開帳戶內等情無誤；另依上開蘇國榮帳號交易資料
    查詢單所示，其內載明被害人曾子傑等5人於99年2月28日匯
    入該項金額後，隨即被提領一空，有其該帳戶之交易明細可
    稽（見臺中市政府警察局太平分局卷第45頁），足見系爭門
    號確係由不明人士持以供聯絡詐騙之用，而有助於詐欺情事
    ，要無疑義。
三、被告於本院雖辯稱伊未收到紀渝芳所申辦之系爭門號SIM卡
    ，所以未將該門號交予詐騙集團云云。然查：系爭門號係證
    人紀渝芳申請後交付被告使用乙節，已據被告於偵查及原審
    自承無誤（見99年度偵字第4792號卷第18、41頁、原審卷第
    63-64頁），核與證人紀渝芳於偵查及原審審理時證述：伊
    確有與被告前往申辦系爭門號，並將系爭門號交予被告使用
    等情相符（見發查卷第9-10頁、99年度偵字第6114號卷第10
    頁、99年度偵字第4792號卷第17、41頁、原審卷第63-64頁
    ），況被告於本院亦自承陪同證人紀渝芳前去申辦系爭門號
    等情（見本院卷第33頁反面），益見證人紀渝芳所述信而有
    徵而可採信，是被告嗣翻異前詞改稱未收受紀渝芳所交付之
    系爭門號云云，顯非屬實。
四、被告於原審另辯稱：伊於98年或99年年初因未繳月租型門號
    之通話費，故無法再辦理此類型門號，伊以為不能申辦預付
    卡型門號，因伊曾申辦0000000000號門號予紀渝芳使用，遂
    委請紀渝芳申辦系爭門號給伊使用，但系爭門號不知何時遺
    失云云。然查：
  (一)被告曾先後申請遠傳門號：0000000000、0000000000、0000
    000000、0000000000、0000000000、000000000 0號、臺灣
    大哥大門號：0000000000、0000000000、0000000000、0000
    000000號、亞太門號：0000000000、0 000000000、威寶門
    號：0000000000、0000000000等行動電話門號，其中有部分
    係月租型門號，有部分則係預付卡型門號，此有上開門號查
    詢結果在卷可按（見99年度偵字第4792號卷第22至29頁背面
    ) 。被告於99年2月4日委請證人紀渝芳申辦系爭門號時，其
    當時尚可使用臺灣大哥大門號0000000000、亞太門號000000
    0000、遠傳門號0000000000、0000000000等4個門號，有上
    開查詢結果可參。而其中遠傳門號0000000000號係交由證人
    紀渝芳使用乙情，業據被告供明在卷，並經證人紀渝芳證述
    屬實。被告又稱：伊當時尚有0000000000號行動電話門號可
    供使用等語。準此，被告委請證人紀渝芳申辦系爭門號時，
    其尚可使用0000000000、0000000000、0000000000及000000
    0000等4個門號，且其中0000000000門號係預付卡門號，故
    被告並無再行申請預付卡門號之必要。又被告曾於98年12
    月4日申請臺灣大哥大預付卡門號0000000000，復於99年3月
    29日申請臺灣大哥大預付卡門號0000000000，有上開門號查
    詢結果在卷可憑（見偵查卷第29頁背面) ，足見被告於系爭
    門號申辦日即99年2月4日前後，均可以自己名義申辦預付卡
    門號，其無誤認不能申辦預付卡門號之情形。從而，若果如
    被告所述，其尚需申辦另個預付卡門號使用，為何不自己申
    辦，反委請證人紀渝芳申辦，再交予其使用？再者，證人紀
    渝芳於原審證稱：「系爭門號是我所申請，當時我是和姚華
    喜、還有一個我不認識的人一起去辦，姚華喜認識那個人，
    我在申辦行動電話門號時，姚華喜有和他講話，但他們講什
    麼我不清楚」等語（見原審卷第64-65頁）。又證人紀渝芳
    曾住過被告之住處等情，已據被告供承明確（見本院卷第25
    頁），則證人紀渝芳與被告家人應至為熟識，可見證人紀渝
    芳申辦系爭門號時與被告同行之人應係被告家人以外之人無
    誤，否則證人紀渝芳豈有不認識之理？被告竟與不相干人士
    一同前往申辦，於警、偵訊及原審審理時，皆未透露上情，
    益見被告與證人紀渝芳前去申辦並收受該門號之動機確有可
    疑之處。
  (二)被告於原審供稱：證人紀渝芳申辦系爭門號時，伊雖有0000
    000000號行動電話門號可供使用，然該門號係伊朋友申辦交
    予伊使用，伊朋友欠有卡債，常有債主會撥打該電話，伊才
    委請紀渝芳申辦系爭門號予伊使用云云。是依被告所供，其
    係因有使用另一個門號之需要，始委請證人紀渝芳申辦系爭
    門號，故於證人紀渝芳將系爭門號SIM卡交予被告後，被告
    應會頻繁使用，並妥善保管，方符常情。然被告於99年7月
    27日偵訊時供稱：「系爭門號SIM卡可能是我兒子拿去用就
    丟掉了」等語；其於同年10月5日偵訊時改稱：「我將系爭
    門號SIM卡放在家中櫃子裡，很多人在我們家出入，不知道
    為什麼就不見了，我不清楚什麼時候不見的，也沒有去辦理
    掛失」等語；於同年11月26日審理時另稱：「這張SIM卡可
    能是放在口袋丟掉的」等語；復於100年1月13日審理時供稱
    ：「系爭門號SIM卡我沒有用就遺失了」等語。準此，被告
    於取得系爭門號SIM卡後，並未立即使用，亦未妥善保管，
    甚至於何時遺失、如何遺失等節皆無所悉，此實與被告上開
    供稱想再申請另個行動電話門號使用之辯解互相矛盾。從而
    ，依被告所述取得系爭門號SIM卡後並未立即開通使用及妥
    善保管之情狀可認，其並非欲自行使用系爭門號。再者，被
    告關於系爭門號SIM卡如何遺失等節，所述前後不一，是被
    告辯稱系爭門號SIM卡係伊不小心遺失一節，應與事實不符
    ，難以採信。
  (三)按行動電話門號為現代生活之重要聯絡工具，如有遺失之情
    事，極易成為他人實施犯罪之工具或遭人盜打，故為免成為
    他人犯罪之工具或遭人盜打，於遺失行動電話門號後，多會
    報警處理，並向電信公司申請停用。縱使是必須先行儲值，
    始得撥打之預付卡門號，亦有遭盜用以實施犯罪之可能，被
    告係一智識正常之成年人，本身亦使用多支行動電話門號，
    已如上述，對此自不能諉為不知。況且系爭門號既是證人紀
    渝芳所申辦，被告於發現遺失之後，為免系爭門號遭人盜用
    ，致證人紀渝芳為警調查，理當會通知證人紀渝芳，由其向
    電信公司掛失停用。惟證人紀渝芳於100年1月13日審理時卻
    證稱：被告並未告知伊系爭門號SIM卡遺失等語（見原審卷
    第63頁），此實有悖於常情。
  (四)系爭門號預付卡係證人紀渝芳於99年2月4日申辦後隨即交付
    被告等情，而被害人曾子傑等人遭詐騙之時間均係在99年2
    月28日，雖距申辦日已24日。然本案係由極專業之詐騙集團
    實施詐騙，被害人數眾多，其中或有部分之被害人不願訟累
    ，因而自認倒楣，未報警偵辦。況且詐騙集團既知系爭門號
    係被告所交付，並無掛失停話之可能，若尚有其他行動電話
    門號可供行騙，於3週後始以系爭門號實施詐騙，亦非無可
    能，自不能以此即為被告有利之認定。
五、按認定犯罪事實所憑之證據，並不以直接證據為限，即綜合
    各種間接證據，本於推理作用，為認定犯罪事實之基礎，如
    無違背一般經驗法則，尚非法所不許（最高法院44年台上字
    第702號判例意旨參照）。稽此，承上所述，被告於尚有多
    個行動電話門號（含預付卡門號）可供使用，且由其申辦預
    付卡門號並無困難之情況下，竟不自己申辦系爭門號，反委
    請證人紀渝芳申辦，並與其所認識年籍、姓名不詳之人陪同
    證人紀渝芳前往申辦，於證人紀渝芳交付系爭門號SIM卡後
    不久即遺失，而被告所使用之其他行動電話門號皆未遺失，
    且被告於系爭門號SIM卡遺失後，並未通知證人紀渝芳，亦
    未掛失停話，隨即有被害人曾子傑等人遭詐騙集團以系爭門
    號詐騙，綜合上情，依據經驗法則，本於推理作用，自足以
    認系爭門號SIM卡確係被告交予該年籍、姓名不詳之人，而
    該人再轉交予詐騙集團使用無誤。
六、又現今無論平面或電子媒體一再報導詐欺集團屢以人頭門號
    、帳號作為詐財工具，而一般人本於生活經驗及認識，在客
    觀上當可預見將行動電話門號、金融卡提供予陌生之第三人
    ，該人可能利用該工具遂行其詐財行為，而被告為成年人，
    且曾申辦多支門號，以其社會歷練經驗，應可預見該人取得
    該門號將持以之作為詐欺犯罪之用，被告竟仍提供予他人使
    用，顯有幫助詐欺之不確定故意至明，本件被告所辯顯為卸
    責之詞，不足採信，本件事證明確，其犯行應堪認定。
七、按刑法上之幫助犯，係對於犯罪與正犯有共同之認識，而以
    幫助之意思，對於正犯資以助力，而未參與實施犯罪之行為
    者而言；幫助犯僅係對於犯罪構成要件以外行為為加工，並
    無共同犯罪之意思，不適用責任共同原則（最高法院88年度
    台上字第1270號、89年度台上字第6946號判決意旨參照）。
    故如未參與實施犯罪構成要件之行為，僅係出於幫助之意思
    提供助力，即屬幫助犯，並非共同正犯。本件被告除提供系
    爭門號外，既無證據證明其與詐欺集團成員所實施之詐欺行
    為有何犯意聯絡及行為分擔，自不足以認定被告與詐欺集團
    成員共同詐欺取財，其行為僅止於幫助犯而已。故核被告所
    為，係犯刑法第30條第1項前段、第339條第1項之幫助詐欺
    取財罪，應依同法第30條第2項規定，按正犯之刑，減輕其
    刑，被告以一行為同時幫助該詐騙集團詐欺曾子傑等5人之
    財物，應依想像競合犯之例，從一重處斷。
八、原審未予詳查，遽為被告無罪判決之諭知，尚有未合，檢察
    官提起上訴，指摘原判決不當，為有理由，原判決自屬無可
    維持，應予撤銷改判。茲審酌被告素行、知識程度、犯罪動
    機、犯罪手法、被害人等遭受詐騙所受之金額，被告行為妨
    礙警方查緝追查詐騙集團、助長詐欺犯罪，擾亂社會秩序及
    其犯後否認犯罪，態度不佳等一切情狀，量處有期徒刑3月
    ，並諭知如易科罰金以1,000元折算1日，以資儆懲。系爭門
    號SIM卡係證人紀渝芳借予被告使用，並非被告所有，且並
    未扣案亦無證據足以證明尚屬存在，自無庸為沒收之諭知，
    附此指明。
九、公訴意旨另以被告除於上開時地詐騙曾子傑等5人外，另以
    相同方法詐騙附表所示編號二、六之被害人王美淳、李士榮
    2人，因認其犯有刑法第30條第1項、第339條第1項之幫助詐
    欺取財罪嫌。然據被害人王美淳於原審證稱：「對方沒有留
    行動電話，我都是用即時通跟他對談，與行動電話無關」等
    語（見原審卷第28頁）；被害人李士榮亦稱：「與賣家聯絡
    ，除了用即時通聯絡，沒用電話聯絡」等語明確（見原審卷
    第67頁），則被害人王美淳、李士榮2人被詐騙部分與被告
    提供之系爭門號無涉，亦即被告並無幫助詐騙集團詐欺被害
    人王美淳、李士榮2人之行為，此部分犯罪應屬不能證明，
    惟公訴人認此部分與上開論罪科刑部分具有想像競合犯之裁
    判上一罪關係，爰不另為無罪之諭知。
據上論斷，應依刑事訴訟法第369條第1項前段、第364條、第299
條第1項前段，刑法第30條第1項前段、第2項、第339條第1項、
第55條、第41條第1項前段，刑法施行法第1條之1，判決如主文
。
本案經檢察官江守權到庭執行職務。
中    華    民    國    100    年    5    月    12   日
                  刑事第五庭    審判長法  官  楊明章
                                      法  官  蔡美美
                                      法  官  黃國永
以上正本證明與原本無異。
不得上訴。
                                      書記官  陳淑貞
中    華    民    國    100    年    5    月    12   日
附錄法條：
中華民國刑法第339條第1項：
意圖為自己或第三人不法之所有，以詐術使人將本人或第三人之
物交付者，處 5 年以下有期徒刑、拘役或科或併科 1 千元以下
罰金。
附表：
    ┌──┬────┬──────┬─────────┐
    │編號│被害人  │匯款時間    │匯款金額（新臺幣）│
    ├──┼────┼──────┼─────────┤
    │ 一 │曾子傑  │99年2月28日 │1萬2000元         │
    │    │        │下午17時46分│                  │
    ├──┼────┼──────┼─────────┤
    │ 二 │王美淳  │99年2月28日 │4000元            │
    │    │        │下午14時09分│                  │
    ├──┼────┼──────┼─────────┤
    │ 三 │郭士楹  │99年2月28日 │4000元            │
    │    │        │下午13時0分 │                  │
    ├──┼────┼──────┼─────────┤
    │ 四 │林純如  │99年2月28日 │1萬4000元         │
    │    │        │下午15時15分│                  │
    ├──┼────┼──────┼─────────┤
    │ 五 │吳佳修  │99年2月28日 │1萬5000元         │
    │    │        │下午16時04分│                  │
    ├──┼────┼──────┼─────────┤
    │ 六 │李士榮  │99年2月28日 │8000元            │
    │    │        │下午16時44分│                  │
    ├──┼────┼──────┼─────────┤
    │ 七 │蔡旻儒  │99年2月28日 │1萬800元          │
    │    │        │下午18時28分│                  │
    └──┴────┴──────┴─────────┘